【裁判字號】    97,訴,988
【裁判日期】    971009
【裁判案由】    綜合所得稅
【裁判全文】
臺北高等行政法院判決
                                     97年度訴字第00988號
                              .
原      告  甲○○
訴訟代理人  梁雅婷律師
被      告  財政部臺北市國稅局
代  表  人  凌忠嫄（局長）
訴訟代理人  乙○○
            丁○○
            丙○○
上列當事人間因綜合所得稅事件，原告不服中華民國97年2 月22
日台財訴字第09700046730 號訴願決定( 案號：第00000000號)
，提起行政訴訟。本院判決如下：
    主  文
原告之訴駁回。
訴訟費用由原告負擔。
    事  實
一、事實概要：
    原告民國( 下同)94 年度綜合所得稅結算申報，經被告查得
    短漏報本人及其配偶孫道亨營利、薪資及利息所得計新臺幣
    （下同）5,018,560元，除併課核定原告當年度綜合所得總
    額為10,956,146元，發單補徵稅額1,380,485元外，並依所
    得稅法第110條第1項規定，按所漏稅額1,380,485元處以0.2
    倍之罰鍰計276,000元（計至百元止）。原告對罰鍰處分不
    服，主張未收到扣繳憑單，已繳納短漏報之稅額，請取消罰
    鍰云云，向被告申請復查，經被告審核後，以綜合所得稅係
    採自行申報制，有所得即應申報，且對申報內容應盡審查核
    對之責，不得以未收到扣繳憑單而免除應申報之義務。原告
    未就實際所得予以申報，致漏報系爭所得，難謂無過失，原
    處罰鍰並無違誤為由，作成96年12月10日財北國稅法二字第
    0960249235號復查決定( 下稱原處分) ，駁回其復查之申請
    ，未獲變更，原告仍表不服，提起訴願，亦遭決定駁回，遂
    向本院提起行政訴訟。
二、兩造聲明：
  (一)原告聲明求為判決：
    1.訴願決定及原處分均撤銷。
    2.訴訟費用由被告負擔。
  (二)被告聲明求為判決：
    1.原告之訴駁回。
    2.訴訟費用由原告負擔。
三、兩造之爭點：
  (一)原告主張之理由：
    1.原告並非故意短漏報所得：按納稅乃國民應盡之義務，原
      告歷年來均按時申報綜合所得稅，從未有逾時不申報之情
      形存在。惟原告公私兩忙，對於綜合所得稅之結算申報，
      皆委由第三人代為處理，就扣繳憑單是否齊全未能一一核
      閱，致未察覺仍有未取得之扣繳憑單。按法律對於違法行
      為人之處罰，以處罰故意犯為原則，過失犯為例外，就過
      失犯是否處罰，係就該行為對社會、國家或個人法益侵害
      程度以為立法論斷基礎。原告已依法律規定期間申報繳納
      綜合所得稅，僅因過失致漏報部份所得，但於主管機關查
      核通知應補繳稅額時，即立刻補繳，原告之行為顯然並未
      造成社會、國家或個人法益之重大侵害，實不應課以處罰
      。
    2.原告經主管機關通知補繳稅額，即依通知期限繳納完畢：
      原告接獲主管機關通知補稅後，立即依限繳納應補稅額，
      並無推諉拖欠之情事。原告應補繳稅額本稅為1,380,485
      元，較之罰鍰276,000 元高出五倍之多，原告並未有置喙
      且無故意狡賴或藉故拖延之行為，實因原告確非故意漏報
      之故。較之故意漏報或不報之義務人，對於如此遵守法律
      規定之納稅義務人竟為罰鍰之處罰，無乃過重。
    3.退萬步言，縱然認為應對原告處以罰鍰，該276,000 元之
      罰鍰誠屬過高：原告漏報所得之應繳稅額為1,380,485 元
      ，屬94年度稅額，應於95年5 月底以前繳納，原告漏未繳
      納，主管機關通知補繳納之期間為自95年10月6 日至96年
      10月16日止(原告於96年10月8日即繳納完畢，若以現行加
      徵滯納金之罰則而言，每逾2日即加徵應繳稅額百分之一
      之金額，最高可累計至加徵百分之十五，而仍未繳納者乃
      逕送法院強制執行，以此計算之最高加徵滯納金額為276,
      000 元(1,380,485×15%=207,073)，如此，未遵期申報加
      徵制納金之金額低，遵期申報處以罰鍰之金額高，實不符
      比例原則。即或應處以罰鍰自95年6 月1 日起至96年10月
      6 日止按法定利率年息百分之五計算之利息為93,167元(1
      ,380,485×5%=69,024 ；69,024÷365 ×6=23,008+1,135
      =24,143 ；69,024+24,143=93,167) ，被告就原告處以27
      6,000 元之罰鍰，約相當於應補繳稅額按法定利率計算利
      息之3 倍，對於一向奉公守法僅一時疏漏之原告而言，該
      處罰顯然過重。事實上每年均有無數民眾短漏報所得之情
      事發生，姑且不論其個人為蓄意或疏失，據悉財政部國稅
      局一率採短漏金額少者免罰，多則罰之的做法。惟法律之
      前人人平等，僅以此片面粗糙界定是否為蓄意漏報多有爭
      議，不僅不符公平原則且易誤導民眾小惡即可為之，理應
      一視同仁或對初犯之善良行為人予以告知補正之機會，或
      僅課以象徵性罰鍰，以免有不教而殺之之非議，否則難昭
      公信。
    4.綜上所述，懇請賜如訴之聲明之判決。
  (二)被告主張之理由：
    1.按「納稅義務人之配偶，及合於第十七條規定得申報減除
      扶養親屬免稅額之受扶養親屬，有前條各類所得者，應由
      納稅義務人合併報繳。」、「納稅義務人應於每年五月一
      日起至五月三十一日止，填具結算申報書，向該管稽徵機
      關，申報其上一年度內構成綜合所得總額……，以及有關
      減免、扣除之事實，並應依其全年應納稅額減除暫繳稅額
      、尚未抵繳之扣繳稅額及可扣抵稅額，計算其應納之結算
      稅額，於申報前自行繳納。……」及「納稅義務人已依本
      法規定辦理結算申報，但對依本法規定應申報課稅之所得
      額有漏報或短報情事者，處以所漏稅額兩倍以下之罰鍰。
      」分別為所得稅法第15條第1 項、第71條第1 項前段及第
      110 條第1 項所明定。又「綜合所得稅納稅義務人委託他
      人代為辦理所得稅結算申報，該申報對納稅義務人直接發
      生效力，如有漏報所得情事，自應依所得稅法第110 條之
      規定論罰。」亦經財政部68年3 月9 日台財稅第31493 號
      函釋在案。
    2.本件原告94年度綜合所得稅結算申報，短漏報取自台灣大
      哥大股份有限公司營利所得4,927,748 元、泰豐輪胎股份
      有限公司營利所得125 元、國泰世華商業行股份有限公司
      利息所得30元及配偶孫道亨取自台灣大哥大股份有限公司
      營利所得1,857 元、聯合光纖通信股份有限公司薪資所得
      88,800元，合計5,018,560元，致逃漏所得稅額1,380,485
      元，取有各類所得扣繳暨免扣繳憑單2份、股利憑單3份、
      結算申報書及核定通知書等附案佐證，經審理違章成立，
      乃依首揭規定按所漏稅額處以0.2 倍之罰鍰計276,000 元
      。
    3.原告訴稱罰鍰276,000 元較滯納金、法定利息高，不符比
      例原則乙節，查稅捐稽徵法第20條規定「依稅法規定逾期
      繳納稅捐應加徵滯納金者，每逾二日按滯納數額加徵1%滯
      納金；逾三十日仍未繳納者，移送法院強制執行。」所得
      稅法第112 條第2 項規定，「前項應納之稅款……滯納金
      應自滯納期限屆滿之次日起至納稅義務人繳納之日止依第
      一百二十三條規定之存款利率，按日加計利息，一併徵收
      。」前揭法條係對已合法送達之繳款書，納稅義務人逾期
      仍未繳納稅款，加徵滯納金、滯納利息之規定，與本件漏
      報系爭所得，適用所得稅法第110 條處罰鍰情形不同，其
      立法理由係結算申報為決定全年度所得額之最主要根據，
      納稅義務人申報不實，將嚴重影響稅收，故特予規定申報
      不實之處罰，是原告主張顯係誤解，合先陳明。經查原告
      既有是項所得，亦為其所不爭，即應依所得稅法第71條規
      定辦理申報，非待收到扣繳憑單始負申報責任，又扣繳憑
      單為抵稅之依據，非申報所得之唯一憑據，原告亦可就實
      際取得之所得申報或向被告機關查調所得資料，尚不能以
      未收到扣繳憑單為由，而免除誠實申報之義務，是原告既
      有所得而未依規定申報，嗣後亦未依稅捐稽徵法第48條之
      1 規定自動補報補繳稅款，自難卸免其過失漏報之責任；
      又原告委託他人代為辦理94年度綜合所得稅結算申報，則
      受託人所為短漏報所得稅額行為，係直接對原告發生效力
      ，自難執為免責之論據。從而被告以原告怠於善盡注意義
      務，致漏報系爭所得，縱非故意，仍難卸免過失漏報之責
      ，自應論罰，經審酌違章情節，按所漏稅額1,380,485 元
      處0.2 倍之罰鍰計276,000 元，實已考量原告之違章程度
      ，所為之適切裁罰，依首揭規定，原處罰鍰並無違誤。
    4.據上論述，本件原處分並無違誤，為此請求判決如被告答
      辯之聲明。
    理  由
一、原告起訴主張: 原告主張其歷年來均按時申報綜合所得稅，
    從未有逾時不申報情形。惟公私兩忙，綜合所得稅之結算申
    報均委由第三人代為處理，就扣繳憑單是否齊全，未能一一
    核閱，致未察覺仍有未取得之扣繳憑單，不知資料有缺，非
    故意漏報，已依期限繳納短漏報之稅額，請免處罰鍰。退萬
    步言，縱然認為應對原告處罰鍰，該罰鍰276,000 元亦屬過
    高。以現行加徵滯納金，每逾2日加徵應納稅額1 %，最高加
    徵至15%，以此計算之最高加徵滯納金額為207,073元（1,38
    0,485 ×15% ＝207,073 ），如期申報惟因短漏報處罰鍰，
    較未如期申報加徵滯納金高，不符比例原則。或以應處罰鍰
    自95年6 月1 日起至96年10月6 日止，按法定利率年息5%計
    算為93,167元（1,380,485 ×5%＝69,024；69 ,024 ÷12×
    4 ＋69,024÷365 ×6 ＝24,143；69,024＋24,143＝93,167
     ） ，罰鍰約相當於應補稅額按法定利率計算利息之3 倍，
    該罰鍰顯然過重，爰提起本件行政訴訟，求為判決如聲明所
    示云云。
二、被告則以: 本件原告94年度綜合所得稅結算申報，短漏報取
    自台灣大哥大股份有限公司營利所得4,927,748 元、泰豐輪
    胎股份有限公司營利所得125 元、國泰世華商業行股份有限
    公司利息所得30元及配偶孫道亨取自台灣大哥大股份有限公
    司營利所得1,857 元、聯合光纖通信股份有限公司薪資所得
    88,800元，合計5,018,560元，致逃漏所得稅額1,380,485元
    ，取有各類所得扣繳暨免扣繳憑單2份、股利憑單3份、結算
    申報書及核定通知書等附案佐證，經審理違章成立，乃依首
    揭規定按所漏稅額處以0.2 倍之罰鍰計276,000 元。稅捐稽
    徵法第20條及所得稅法第112 條第2 項規定條係對已合法送
    達之繳款書，納稅義務人逾期仍未繳納稅款，加徵滯納金、
    滯納利息之規定，與本件漏報系爭所得，適用所得稅法第11
    0 條處罰鍰情形不同，自難比附援引。原告應依所得稅法第
    71條規定辦理申報，非待收到扣繳憑單始負申報責任，又扣
    繳憑單為抵稅之依據，非申報所得之唯一憑據，原告亦可就
    實際取得之所得申報或向被告機關查調所得資料，尚不能以
    未收到扣繳憑單為由，而免除誠實申報之義務，是原告既有
    所得而未依規定申報，嗣後亦未依稅捐稽徵法第48條之1 規
    定自動補報補繳稅款，自難卸免其過失漏報之責任。是原處
    分並無違誤，求為判決駁回原告之訴等語，資為抗辯。
三、上開事實概要欄所述之事實，除後列之爭點事項外，其餘為
    兩造所不爭執，並有原處分書、原告96年10月8 日復查申請
    書、被告94年度綜合所得稅罰鍰復查案件審查報告書、審查
    結果增減金額變更比較表、被告違章案件罰鍰繳款書、原告
    94年度綜合所得稅結算電子申報書、原告94年度綜合所得稅
    結算電子申報書應檢送各項證明文件單據申報表、被告綜合
    所得稅核定通知書94年度申報核定、被告94年度綜合所得稅
    申報核定違章案件漏稅額計算表、被告96年8 月27日編號Ｚ0
    000000000000號處分書、被告94年度綜合所得稅核定稅額繳
    款書已申報核定、被告所屬大安分局復查案件初審紀錄表、
    被告94年度綜合所得稅復查決定應補罰鍰更正註銷單等件分
    別附原處分卷、訴願卷及本院卷可稽，為可確認之事實。
四、歸納兩造上述之主張，本件爭執之重點在於: 原告94年度綜
    合所得稅結算申報，短漏報本人及其配偶孫道亨營利、薪資
    及利息所得計5,018,560 元，被告依所得稅法第110 條第1
    項規定，按所漏稅額1,380,485 元處以0.2 倍之罰鍰計276,
    000 元，是否適法?本院判斷如下:
(一)、按「納稅義務人之配偶，及合於第十七條規定得申報減除扶
    養親屬免稅額之受扶養親屬，有前條各類所得者，應由納稅
    義務人合併報繳。」、「納稅義務人應於每年五月一日起至
    五月三十一日止，填具結算申報書，向該管稽徵機關，申報
    其上一年度內構成綜合所得總額……，以及有關減免、扣除
    之事實，並應依其全年應納稅額減除暫繳稅額、尚未抵繳之
    扣繳稅額及可扣抵稅額，計算其應納之結算稅額，於申報前
    自行繳納。……」及「納稅義務人已依本法規定辦理結算申
    報，但對依本法規定應申報課稅之所得額有漏報或短報情事
    者，處以所漏稅額兩倍以下之罰鍰。」分別為所得稅法第15
    條第1 項、第71條第1 項前段及第110 條第1 項所明定。又
    「綜合所得稅納稅義務人委託他人代為辦理所得稅結算申報
    ，該申報對納稅義務人直接發生效力，如有漏報所得情事，
    自應依所得稅法第110 條之規定論罰。」亦經財政部68年3
    月9 日台財稅第31493 號函釋在案，上開函釋係財政部基於
    主管機關職權，針對綜合所得稅納稅義務人委託他人代為辦
    理所得稅結算申報，如有漏報所得情事時，對納稅義務人是
    否直接發生效力及如何論罰等事項所為之釋示，並未逾越所
    得稅法等相關規定之範圍及目的，亦未加重人民稅賦，自得
    予以援用。
(二)、本件原告94年度綜合所得稅結算申報，短漏報取自台灣大哥
    大股份有限公司營利所得4,927,748 元、泰豐輪胎股份有限
    公司營利所得125 元、國泰世華商業行股份有限公司利息所
    得30元及配偶孫道亨君取自台灣大哥大股份有限公司營利所
    得1,857元、聯合光纖通信股份有限公司薪資所得88,800 元
    ，合計5,018,560元，致逃漏所得稅額1,380,485元，取有各
    類所得扣繳暨免扣繳憑單2份、股利憑單3份、結算申報書及
    核定通知書等附案可稽( 見原處分卷第12-26 頁) ，並為原
    告所不爭，則本件原告短漏報本人及其配偶孫道亨營利、薪
    資及利息所得計5,018,560 元，被告核定原告當年度綜合所
    得總額為10,956,146元，發單補徵稅額1,380,485 元，並依
    所得稅法第110 條第1 項規定，按所漏稅額1,380,485 元處
    以0.2 倍之罰鍰計276,000元，於法尚無不合。
(三)、原告雖主張公私兩忙，綜合所得稅之結算申報均委由第三人
    代為處理，就扣繳憑單是否齊全，未能一一核閱，致未察覺
    仍有未取得之扣繳憑單，不知資料有缺，非故意漏報，已依
    期限繳納短漏報之稅額，請免處罰鍰云云。惟查，綜合所得
    稅之課徵係以收付實現為原則，綜合所得稅係採自行申報制
    ，有所得即應申報，非待收到扣繳憑單始負申報責任，扣繳
    單位所發之各類所得扣繳憑單，亦係交由所得人核對當年度
    收受所得正確與否之憑據，非申報所得之唯一憑據，原告亦
    可向原扣繳單位查詢或申請補發，其未就實際所得予以申報
    ，致漏報系爭所得，違反此等義務又無不可歸責之事由，自
    難卸免故意過失之責。又漏稅行政違章之行為態樣為純正之
    不作為，著重在自動報繳期限內「應作為而不作為」，而其
    有無「故意、過失」主觀歸責事由及其主觀責任之內涵，均
    僅著眼於「該不作為」本身。原告為納稅義務人，有取得上
    開所得之事實，卻未予申報，亦未於稽徵機關查獲前自動補
    報，縱非故意，仍難卸免其過失漏報之責任。原告未盡行為
    時所得稅法第71條規定之誠實正確申報作為義務致生漏稅之
    結果，自難謂無過失。再查，原告委託訴外人陳昱淇代為申
    報綜合所得稅，陳昱淇有無遵照辦理及依法報繳綜合所得稅
    ，原告自應善盡本人之注意與監督義務，亦即依據首揭稅法
    規定，原告本應負綜合所得稅之申報及繳納義務，然其既將
    其公法上之義務，委託陳昱淇處理，此為原告與陳昱淇內部
    之私法上行為，並不能以該私法之內部行為變更原告在公法
    上所應負之義務。質言之，本件原告委託陳昱淇代為申報綜
    合所得稅，則陳昱淇所為之短漏報所得稅額行為，核其與陳
    昱淇之法律關係為「本人與代理人」，代理人之行為原則上
    依法直接對原告發生效力，故而原告應就其代理人之故意過
    失負同一責任，自不得主張其不知而免責；且原告於選任代
    理人或使用人時，本有注意義務，亦有監督其履行之權責，
    果疏於注意，致生漏稅之結果（違反納稅義務），亦構成過
    失，仍應受罰。是原告此部分之主張，尚非可採。
(四)、原告另主張罰鍰276,000 元較滯納金、法定利息高，不符比
    例原則云云。惟查稅捐稽徵法第20條規定「依稅法規定逾期
    繳納稅捐應加徵滯納金者，每逾2日按滯納數額加徵1% 滯納
    金；逾30日仍未繳納者，移送法院強制執行。」所得稅法第
    112條第2項規定「前項應納之稅款……滯納金應自滯納期限
    屆滿之次日起至納稅義務人繳納之日止依第123 條規定之存
    款利率，按日加計利息，一併徵收。」係對已合法送達之繳
    款書，納稅義務人逾期仍未繳納稅款，加徵滯納金、滯納利
    息之規定，與本件原告漏報系爭所得，應適用所得稅法第11
    0 條處罰鍰之情形不同，此觀其立法理由係結算申報為決定
    全年度所得額之最主要根據，納稅義務人申報不實，將嚴重
    影響稅收，故特予規定申報不實之處罰自明，是原告此部分
    主張，尚難據為有利之認定。
(五)、末按「... 一、短漏報所得屬已填報扣免繳憑單、股利憑單
    及緩課股票轉讓所得申報憑單之所得，且無第三點情形者。
    ... ，處所漏稅額0.二倍之罰鍰」為財政部96年3 月28日台
    財稅字第09604513740 號函修正之稅務違章案件裁罰金額或
    倍數參考表所揭明，而上開裁罰金額或倍數參考表係主管機
    關財政部，分別就稅捐稽徵法、綜合所得稅、營利事業所得
    稅、貨物稅、菸酒稅、營業稅等稅務違章案件之不同情節，
    訂定不同之處罰額度，復就行為人是否已補繳稅款、以書面
    或於談話筆（紀）錄中承認違章事實及何時承認等分別作為
    減輕處罰之事由，其除作原則性或一般性裁量基準外，另有
    例外情形之裁量基準，與法律授權目的尚無牴觸，稅捐稽徵
    機關援引上開裁罰基準作成行政處分，自屬適法。查原告漏
    報營利、利息及薪資所得合計471,752 元，違章事證明確，
    已如前述，難謂無過失，被告按所漏稅額1,380,485 元處以
    0.2 倍之罰鍰計276,000 元，並未違反「稅務違章案件裁罰
    金額或倍數參考表」規定，亦無裁量怠惰、裁量逾越或裁量
    濫用之違法情事，自屬合法。
五、綜上所述，原告所訴各節，均非可採。原處分認事用法核無
    違誤，訴願決定遞予維持，亦無不合，原告徒執前詞，訴請
    撤銷原處分及訴願決定，為無理由，應予駁回。
六、本件事證已臻明確，兩造其餘主張陳述，於判決結果不生影
    響，無庸一一論列，併予敘明。
據上論結，本件原告之訴為無理由，爰依行政訴訟法第98條第1
項前段，判決如主文。
中    華    民    國    97    年    10    月    9     日
                      臺北高等行政法院第一庭
                                審判長法  官  王立杰
                                      法  官  劉錫賢
                                      法  官  林惠瑜
上為正本係照原本作成。
如不服本判決，應於送達後20日內，向本院提出上訴狀並表明上
訴理由，如於本判決宣示後送達前提起上訴者，應於判決送達後
20日內補提上訴理由書（須按他造人數附繕本）。
中    華    民    國    97    年    10    月    9     日
                                      書記官  劉道文


司法院資訊處製作；財團法人民間司法改革基金會備份。
